Nachlaß Leopold von Ranke
Nachlaß Leopold von Ranke
- Nachl. Leopold von Ranke/Segment I: Frühe Werke, 73 (Haupt-)Mappen. Standortkonvolut rekonstruierter Nachlass
  - Nachl. Leopold von Ranke/Segment I: Frühe Werke/Fürsten und Völker, Standortkonvolut rekonstruierter Nachlass
    - Fürsten und Völker III [Literatur-Auszüge zur Erstauflage 1827. Spanier in Amerika; Portugiesen in Ostindien] Berlin, 48 Bl. Octav Literatur-Auszüge Bl.1-16 und Bl.19-46: Lemelson, (Gegenpart:) Wanzka); Bl.1-4 sammeln unter dem Titel Spanien in Amerika Auszüge aus Oviedo. Bl.5-16bringen Exzerp
      Ritter von Schäffer: Brasilien als Unabhängiges Reich, Altona 1824. Ranke besaß dies Werk - es ist heute in der Ranke-Library in Syracuse (Sign. Ra 330.981S29): Der Constitutionsentwurf der Verfassung Brasiliens im Anhang zeigt Randglossen Rankes, also Rankglossen.
    - Fürsten und Völker IV [Quellen-Exzerpte zur Erstausgabe 1827: Venezianische Relazionen aus Berlin und Gotha] Berlin, Insgesamt 93 Bl.; gezählte Bl.449-452 und 501-503. Bl.1-23 vgl. Darin. Quellen-Exzerpte; Diese sehr genaue, leider unvollständige Sammlung enthält Exzerpte u.a. zu fast allen Relazionen aus Gotha und Berlin, die Ranke in der Übersicht der (..) Handschriften am Schluß seiner Fürsten und Völker(1827) nennt. Nach dem Handverzeichnis (vgl. Darin) bringen Bl.24-49 unter dem Sammel-Titel I. Relazionen über den Kaiser, die beyden Könige und über Spanien Exzerpte aus 18 Relazionen (12-14 fehlen). Bl.50-59 fügen unter dem Sammel-Titel II. Relazionen über das spanische Italien Exzerpte aus 10 Relazionen (3-5 fehlen) hinzu. Bl.60-63 bringen unter dem Sammel-Titel III. Relazionen über die Niederlande Exzerpte aus 4 weiteren Relazionen. Bl.64-93 folgen Exzerpte ohne Sammeltitel zu einzelnen Relazionen vorwiegend des 16.Jahrhunderts vor allem über Rom(Bl.63f.), Ferrara(Bl.72f., nebst einem 5seitigem Entwurf über Ferrara Bl.76f.), Florenz(Bl.80f.), England(Bl.84f.) und die Osmanen(86f.); (Bl.1-23 Informazioni politiche vgl. 2 E 1-23 via Darin) Bl.24-27 lagen in Faszikel 9.1; Bl.28-31 in Faszikel 3.13; Bl.32-41 und 48-49 in 3.2; Bl.42-47 in 4.18; Bl.50-53 in 1.2; Bl.54-57 in 3.13; Bl.58-59 in 37.8; Bl.60-63 lagen in Faszikel 3.5; Bl.64-65 in 4.7; Bl.66-67 in 4.11; Bl.68-70 in 4.10; Bl.72-79 in 5.4; Bl.80-83 in 5.8; Bl.84-85 in 3.2; Bl.86-93 in 2.4.; In der Vorrede zu den Fürsten und Völkern(1827) beschreibt Ranke die Berliner und Gothaer Relazionen und - mit einigem Stolz - ein Volumen ganz der nämlichen Art, das in meinen Besitz gelangt ist. Letzteres - eine äusserst dickbändige Sammlung handgeschriebener Relazionen - kaufte Ranke einst in Leipzig, heute befindet sie sich in Syracuse (vgl. Muir: Ranke Manuscripts (1984), MS Muir 46, 1604pp.) - das Titelblatt zeigt folgende Notiz Rankes: Aus der bibliotheca Foschiana erkauft. FLR. Februar 1826.(Vgl. auch Nr.33 der Handschriften-Übersicht am Schlusse der Fürsten und Völker(1827); ebenso Nr.112 im Analekten-Anhang zu Rankes Päpsten).
      Ranke: Briefwerk (Hg.Fuchs; Hamburg 1949): Brief an Heinrich 11.Juli & 3.November 1825; an Perthes 24.August & 7.Dezember 1825. Ranke: Neue Briefe (Hg. Hoeft/Herzfeld; Hamburg 1949): Brief An das Ministerium 11.Juni 1825; an Altenstein 26.Juli 1827; Ed Muir: The Leopold von Ranke Manuscript Collection of Syracuse University, Syracuse 1983.
    - Fürsten und Völker V [Quellen-Exzerpte zur Erstausgabe 1827: Venezianische Relazionen aus Berlin und Gotha zur Osmanischen Geschichte] Berlin, 34 Bl. Folio Quellen-Exzerpte I. W. Ebart in Spechthausen, (Gegenpart:) Medaillon mit Königsbrustbild, untertitelt: Friedrich Wilhelm III.; Bl.1-4 geben vorweg eine Chronologie zur Osmanischen Geschichte nach den Annales Sultanorum Othmanidarum des Leunclavius: Rankes Übersicht beginnt 1403 mit Bajazeth und endet um 1574 mit Blick auf Murad III und den kommenden persischen Krieg. Bl.5-34 bringen Exzerpte genau jener 12 Relazionen aus Berlin und Gotha, die Ranke am Schluss seiner Fürsten und Völker in der Übersicht der (..) Handschriften bei I) (..) Osmanen nennt: (Bl. 5-7v:) 1. Relatione di Constantinopoli del (..) Bernardo Navagero. MSS Goth. n.218.1553. (Bl. 8-11v:) 2. Relatione del (..) Marc Antonio Barbaro ritornato bailo a Constantinopoli (..). MSS Goth. n.218.1573. (Bl.12-12v:)3. Relatione del (..) Marc Antonio Barbaro (..) delli negotii trattati (..) con Turci. Informationi politiche T.1. MSS Berol. Ital. n.2.1573. (Bl.13-16v:) 5. Descrittione dell' imperio turchesco datta dal (..) Pompeo Floriani. Inf.Tom.XVII. 1579. (Bl.17-17v:) 7. Constantinopoli de 1584. Sommario dell (..) Giovanni Francesco Morosini(..). MSS Goth. n.218. 1584. (Bl.18:) 4. Discorso sopra il imperio del Turco. Inf. IX. (Bl.18-19:) 10. Relatione dello stato (..) dell' imperio turchesco (..). Inf. I.1594. (Bl.21-22:) 6. Relatione (..) fatto in Constantinopoli del Giacomo Soranzo. Inf.I. 1581. (Bl.22v:) 9. Relatione di Pietro Cedolini(..) del imperio truchesco. Inf.I. 1594. (Bl.22v-24:) 11. Relatione di Constantinopoli dell' Christofano Valieri (..).Inf.XLVI. 1617. (Bl.27-29:) 8. Relatione di Constantinopoli e granTurco (..). Inf.Tom. XI. 1590. (Bl.30-33:) 12. Relatione di Constantinopoli nell' anno 1637. Inf. XI.; Bl.1-4 waren in Faszikel 2.7; Bl.5-20 in 2.4; Bl.21-26 in 2.6; Bl.27-34 in 2.5.; Ranke hatte Leunclavius in seiner Bibliothek, vgl. Syracuse University Library, Von Ranke Library: 1) Ranke 949.6 L 65 f: Johannes Leunclavius: Historiae Musulmanae Turcorum: de Momnumentis ipsorum exsc riptae, libri XVIII (..) Francofurti, 1591. 2) Ranke 949.6 A 61 f: Johannes Leunclavius: Annales sultan orum Othmanidarum a Turcis sua lingua scripti (..), Francofurdi, 1596.
      An Literatur zu Rankes Osmanen sind die entsprechenden Kapitel in Schulins Erfassung des Orients bei Hegel und Ranke(Göttingen 1958, S.147f./S.238f.) auch wegen ihrer Fundierung auf Rankes Nachlass - besonders Rankes Vorlesungen - unübertroffen.
    - Fürsten und Völker VI [Vorarbeiten zur Erstauflage 1827: Octav-Hefte zur europäischen Geschichte des 16.Jahrhunderts] Frankfurt/ Oder Berlin, 2 Octav-Hefte mit 70 Bl. und 98 Bl. Octav Literatur-Auszüge, Skizzen und Kommentare. Lemelson, (Gegenpart:) Wanzka; Unter dem Haupttitel Zur Geschichte des sechszehnten Jahrunderts.II(Bl.1) konzentriert sich Heft 1 vorwiegend auf West-Europa in der Epoche Henri Quatre - es sammelt zu den Geschichten folgender Länder Literatur-Auszüge (folgender Historiker): Bl.2f. I.Niederlande (de Groot, Wagenaar, Strada); Bl.16f. II.Frankreich (Serres, Khevenhiller, Davila, Matthieu, Sully); Bl.47f. III.England und Schottland (Camden, Khevenhiller, Anderson); Bl.62f. (IV)Portugal und Spanien(Cabrera, Khevenhiller). Das Heft schließt mit einer Anmerkung zu Cervantes: Wie sich die Geschichten auch dieses Jahrhunderts zu Sagen umbilden, kann man an Cervantes (..) D.Quixote (sehen) (..).(H.2 Bl.70v.). In Heft 2 kommt Ranke unter dem Hauptitel Sechszehntes Jahrhundert III. auf Deutschland(H.2 Bl.2), und beginnt mit Reichstage. Ein Anfangspunkt sey 1555(H.2 Bl.39) eine großangelegte Übersicht bis hin zum 30jährigen Krieg - als Grundlage hierfür dient ihm Häberlins, später von Senkenberg fortgesetzte Teutsche Reichs-Geschichte, die er Band für Band sorgfältig exzerpiert und dennoch unzufrieden bleibt. Aus der Schluß-Bemerkung Rankes: Wie gern möchte ich die letzten Blätter mit einer gescheuten Übersicht dieser Dinge erfüllen, aber ich vermag es nicht (..) dies alles zu begreifen sind die ausgebreitetsten Studien, authentische Papiere, ein Zusammenfassen aller europäischen Verhältnisse vonnöthen. (H.2 Bl.95v/96v) Als Nachtrag hinzugefügt ist auf Bl.97: Eine besondere Betrachtung verdienen die deutschen Kunstwerke dieser Periode. Unter den Protestanten auch die Kanzeln und Grabmähler. - - - Ferner die künstl. Uhrwerke.; Heft 1 war nach Faszikel 33.6 verortet; Heft 2 lag in Fasz.12.15. (daher die aufgeklebte 12).; Bemerkung zur Datierung: Nach Schrift und Inhalt sind beide Hefte nach Abschluß der Geschichten zur Fortsetzung derselben Ende 1824/Anfang 1825 wohl noch in Frankfurt/Oder begonnen. Diese Datierung wird gestützt durch die Tatsache, daß sich bis auf wenige später hinzugefügte Randglossen und Notizen zunächst keine Spur von venezianischen Relazionen findet, weshalb beide Hefte hochwahrscheinlich zum April/Mai 1825 fertigestellt waren. Vermutlich ergänzten diese Octav-Hefte die handbeschriebenen Folio-Bände: Zusammen umspannen sie von Portugal bis Schottland und Ungarn bis Deutschland nahezu ganz Europa - man sieht, wie weit Ranke die Fortsetzung seiner Geschichten der romanischen und germanischen Völker spannen wollte. Es war der Fund der Berliner Venezianischen Relationen, der Rankes Interesse zunächst auf die Fürsten und Völker Südeuropas verschob, überhaupt von der blos historischen Literatur weg zu echten Quellen hinlenkte und damit den Wert auch dieser Vorarbeiten begrenzte.
    - Fürsten und Völker VII [Folio-Hefte zur Erstauflage 1827. Relazionen aus Berlin und Gotha über Länder und Städte, Menschen und Begebenheiten] Berlin, 3 Folio-Hefte nebst Anlage mit zusammen 279 Bl.: Heft 1(Länder und Städte) mit 89Bl. und angefügten weiteren 12Bl. (von Ranke gezählte Seiten: 41; 57; 65;73; 83; 95; 103; 123; 127; 169; 191; 198; 199. Sonst gezählte Seiten 133-300); Heft 2 (Menschen) 88Bl; Heft 3(Begebenheiten) 90Bl.(gezählte Seiten 3-174). Folio Quellen-Exzerpt-Hefte Heft 1(Länder und Städte) sowie Heft 2(Menschen): I W EBART, (Gegenpart:) stilisierter Lebensbaum; Heft 3(Begebenheiten): C G ST, (Gegenpart:) Krone über umkränztem Herzen, (darunter:) Der grünen Aue. Die Heft 1 angefügten 12 Bl. zeigen: I W EBART IN SPECHTHAUSEN, (Gegenpart:) Königsbild im Medaillon über FRIEDRICH WILHELM III.; Heft 1 - betitelt Länder und Städte - hat Ranke auf Bl.2 folgendes Inhaltsverzeichnis, das jeweils Thema und Seitenbeginn nennt, vorgeschaltet: 1.) Spanien -. 2.) Portugal 41. 3.) Kirchenstaat 57. - wozu 3 andere Hefte, aus Ungedrucktem. 4.) Savoyen 65. 5.) Mayland 73. 6.) Neapel 83. 7.) Sicilien 95. 8.) Genua 97. 9.) Florenz 103. 10.) Ferrara 123. 11.) Venedig 127. 12.) Frankreich 169. 13.) Einzelnes 191. 14.) Tunis 198. 15.) Johanniter 199. Wie Heft 1 den gesammten, von Ranke bis dahin entdeckten Quellenbestand an Relazionen nach Länder und Städten auffächert, so ordnet Heft 2 - betitelt 1530-1650. Menschen - den Bestand nach Aussagen zu Persönlichkeiten: auf Bl.2f exzerpiert er z.B. eine Relazion Contarinis vom März 1530 als Quelle für Carl den Fünfte(n), Bl.16f. z.B. eine Relazion Cavallos vom Jahr 1550 als Quelle zu Philipp II. Es geht weiter u.a. Über Ruigomez, Granvella, Don Juan d'Austria, Den Principe Don Carlos, Philipp III, Calderon, Den Herzog von Lerma, Vargas, Alfons II von Ferrara, Cosimo Medici, Franz Gonzaga, usf. bis Heinrich IV und Königin Elisabeth. Heft 3 - betiteltBegebenheiten 1530- - reiht den Quellenbestand an Relazionen annalistisch zu einer von 1528-1584 reichenden, nahezu von Jahr zu Jahr laufenden Quellen-Kette aneinander: Ranke beginnt Bl.2 mit einer Relazion Contarinis, die er als erste Quelle für die Jahre 1528-30 sorgfältig excerpiert. Man sieht, daß Ranke sich mit diesen 3 Quellen-Heften zur Orientierung 3 Schnitte durch seine eben entdeckten Relazionen aus Berlin und Gotha legt: Nach Ländern und Städten, nach Menschen, nach Begebenheiten.; Heft 1 (Länder und Städte) lag in Faszikel 6.1; Heft 2 (Menschen) und 3 (Begebenheiten) lagen in Faszikel 33.1 & 2. Von den an Heft 1 (89Bl.) angefügten 12Bl. lagen Bl.90-92&99-101 und Bl.95&96 in Fasz. 22.11; Bl.93&98 in 20.3; Bl.94&97 in 20.2.; Seinen Fürsten und Völkern von 1827 hat Ranke eine 4-seitige Übersicht der (...) Handschriften angehängt: Von den dort bei II. Über die spanische Monarchie genannten 33 Relazionen bringen unsere 3 Hefte von insgesamt 21 die ausführlichsten Exzerpte. Angefügt an Heft 1 finden sich 12Bl. mit weiteren Exzerpten zu Nr.12. Frankreich des Inhaltsverzeichnisses von Heft 1: U.a. enthalten die 12Bl. Exzerpte aus dem Ragguaglio delle practice (..) in tiempo del re Henrico III, das Ranke in der Digression über Don Johann in den Fürsten und Völkern(1827) S.180 zitiert. Es ist wahrscheinlich, daß Ranke seine Exzerpt-Hefte zwar 1826 während seiner Arbeit an den Fürsten und Völkern begann, doch sie darüber hinaus auch 1827 zur Vorbereitung des geplanten 2.Bandes weiterführte: Denn die insgesamt in die 3 Quellenhefte aufgenommenen, aus Berliner und Gothaer Beständen stammenden Relazionen gehen über den Rahmen der Fürsten und Völker von 1827 hinaus und weisen mindestens vor auf Rankes schon hier geplante und auch begonnene Arbeiten zu Venedig, Florenz und den Päpsten.
    - Fürsten und Völker VIII [Zur Fortsetzung bzw. Neuauflagen gesammelte Materialien über die Osmanen, ihre Herrscher und ihr Reich] (1867)Prag Wien Venedig Rom Florenz Berlin, 8 Mappen mit (incl. Beilagen) zusammen 298 Bl. Folio. Quellen-Excerpte, Quellen-Abschriften, Notizen.; Siehe Darin.; Vor allem, soweit es die auf Rankes italiänischer Reise (1827-31) gesammelten Materialien betrifft, wird beginnend mit den Osmanen erstmals versucht, Rankes eigene Ordnung wieder herzustellen - mit stetem Bezug auf Muirs Nachweis der ganz oder teils nach Syracuse verbrachten Relazionen, Dispacchi etc.: Für die Herausgabe seiner Werke hatte Ranke diese Materialien - auch später Hinzugekommes - 1867 geordnet. Folio-Mappen wurden angelegt, mit Titel und Datum versehen, z.B. am 15.März 1867: Osmanen. Allgemeines und Unbestimmtes. 15/3 67, oft mit Inhalts-Verzeichnis auf den Mappen-Innenseiten. Diese Mappen sind Struktur-Elemente der Rankeschen Werkstattpapiere - bei bisherigen Versuchen, Rankes Nachlass zu ordnen, wurde deren Bedeutung nicht erkannt: U.a. bei Vor-Katalogisierung der 1920er Jahre wurden sie umsortiert, neu befüllt, zerschnitten; Originalbeschriftungen wurden gestrichen, ergänzt, ersetzt; leere Mappen und damit Inhalts-Listen wurden kassiert oder gingen verloren. So wurde nicht nur Rankes eigene Ordnung unkenntlich, sondern auch, was fehlt: Denn ausgedünnte oder leere Mappen weisen nicht nur auf Verlorenes und Verlegtes, sondern auch darauf, was in Syracuse ist.
      Ranke: Die Serbische Revolution. Aus serbischen Papieren und Mittheilungen, 1829; 3.Auflage unter dem Titel: Serbien und die Türkei, (SW 43/44; 1879); Ranke: Fürsten und Völker von Südeuropa im sechszehnten und siebzehnten Jahrhundert. Vornehmlich aus ungedruckten Gesandschaftsberichten, Berlin 1837 (2.Aufl.; 3.Aufl.1857); Ranke: Die Osmanen und die Spanische Monarchie, SW 35/36(1877).
      Ed Muir: Ranke Manuscript Collection, Syracuse 1983; Principal Groupings of Manuscripts p.X. Vgl. zur Bedeutung der venez. Relazionen für Rankes Osmanen, Schulins Erfassung des Orients bei Hegel und Ranke (Göttingen 1958, S.161f./S.249f.).
    - Fürsten und Völker IX [Zur Fortsetzung bzw. Neuauflagen (1837f.) gesammelte Materialien zu Neben- und Nachbar-Ländern der Türkei] (1867)Wien Venedig Rom London Berlin, 5 Mappen mit (incl. Beilagen) zusammen 86 Bl. Folio. Quellen-Excerpte und -Abschriften; Aufzeichnungen.; Siehe Darin.; Die Zu-Ordnung der Excerpte, Notizen, Manuscripte zu diesen von Ranke am 15.3.1867 angelegten Mappen über Nachbar-&Neben-Länder der Türkei ist kompliziert, zumal auch hier die Vor-Katalogisierung der 1920er Jahre Spuren verwirrte. Viele dieser 1827f.zur Fürsten und Völker-Fortsetzung gesammelten Materialien nutzte Ranke für Serbische Revolution(1829) und Verschwörung gegen Venedig(1831), für Unruhen in Bosnien(1834) und Die Venezianer in Morea(1835), selbst z.B. für das Missionen-Kapitel der Päpste, später für die Verflechtungen (1841/1879) und sein orientalisches Gutachten(1854/1865/1879)etc. Wie z.B. am 13.3.1867 angelegte Mappen zeigen, ordnete Ranke zudem seine Papiere über Dalmatien oder Morea größtenteils zu Venedig. Manches - z.B. Sammel-Excerpte - ist daher andernorts zu finden. Was indeß Überschriften wie z.B. Türkische Sachen trägt, und sachlich auch in Syracuse den relazioni, dispatches, documents about Turkey zugeordnet ist, wurde auch hier in Osmanische Mappen rückgeordnet. Erst so sieht man, wie Ranke den (Quellen-)Kreis um die Osmanen spannt: von Barbaresken im Westen über über Mamelucken im Süden und Perser im Osten bis Ungern im Norden.
      Ranke: Fürsten und Völker von Südeuropa im sechszehnten und siebzehnten Jahrhundert. Vornehmlich aus ungedruckten Gesandschaftsberichten, Berlin 1837 (2.Aufl.; 3.Aufl.1857); Ranke: Die Osmanen und die Spanische Monarchie, SW 35/36(1877).
      Muir: Ranke Manuscript Collection of Syracuse University, 1983; Principal Groupings of Manuscripts p.X. Schulin zeigt in Die Erfassung des Orients bei (..) Ranke (Göttg. 1958, S.168f.), wie Rankes Vorlesungen den Kreis um die Osmanen spannen.
    - Fürsten und Völker X [Zur Fortsetzung bzw. Neuauflagen (1837f.) gesammelte Materialien über Spanien im 16.Jahrhundert] Wien Venedig Rom Berlin, 2 Mappen und 2 Beilagen mit zusammen 198 Bl.(vgl.Darin etc.); 1 Original-Mappe (blau) mit Quellenverzeichnis. Folio. Quellen-Excerpte, Quellen-Abschriften, Notizen.; Ranke legte diese erstmals mit Bezug auf Muir rekonstruierte (Ur-)Mappe 1867 zur Vorbereitung seiner SW an: Sie sammelt 1827-31 gemachte Exzerpte und Quellen zur Geschichte Spaniens im 16.Jahrhundert. Die Mappe selbst trägt keine Datierung, Ranke gab der Mappe auch keinen Titel, ließ jedoch auf der hinteren Innenseite von Amanuensen den Inhalt auflisten. Diese 16 Quellen waren - soweit sie nicht nach Syracuse gelangten - auf 18 Faszikel verstreut: Wir konnten alle nahezu wieder herstellen bzw. deren Verbleib klären: Von [1] fanden sich nur Erwähnungen, nicht Rankes Exzerpt; von [8] fand sich der mit Leit-Exzerpten beschriebene Umschlag, die eingelegte Quelle fehlt; [4]&[9]&[11] sind in Syracuse und bei Muir genannt. Die Liste lautet: [1] Relatione del Federigo Badoero rit.Amb. da Carlo V e dal re Filippo, 1561. [2] Don Carl, 1558/1561-68. [3] Aus den venezianischen Gesandschaftsberichten vom Hofe Philipps II, 1561-89. [4] Relatione di Andrea Badoer et di M Augustin Barbarigo di Spagna, 1568 (Syracuse; Muir MS 175). [5] Relatione delle Cose di Spagna, 1577. [6] Relationen über Spanien, 1581. [7] Registro di Lettere di Spagna d. Vinc. Gradenigo, 1583-86. [8] Informazione delle Cose di Spagna dal S. Agostin da Mula, 1584 [Umschlag]. [9; durchgestrichen] Relatione del cl. F.Bongianni Gianfigliazzi della Corte di Spagna, 1587(88) (Syracuse; Muir MS 337). [10; durchgestrichen] Relatione di Spagna del Franc.Vendramin, 1595. [11] Relazione di Spagna di Paolo Tiepolo, 1562 (Syracuse; Muir MS 174). [12] Instructione del Re Catholico, 1562. [13] Relatione del Sigismondo Cavalli di Spagna, 1569. [14] Relatione di Spagna e di Portugallo, 1572. [15] Don Johann, 1572. [16] Entrata di Spagna, 1565.75. (Zu [2]&[3]&[7] vgl.Darin: Aus den Venezianischen Gesandschaftsberichten. Zu [1]&[5]&[6]&[8]&[10]&[12]&[13]&[14]&[15]&[16] vgl.Darin: Aus Venezianischen Relationen); Mit Titel Spanien und Faszikel-Nr.3.7 versehen, wurde diese Mappe bei der Vor-Katalogisierung der 1920er Jahre neu verortet und befüllt. Die originale Titel-Liste auf der hinteren Innenseite wurde hierbei nicht berücksichtigt: Ausser Resten der [5] Relatione di Spagna 1577 und einem umgekehrt gefalteten Doppelblatt aus den Depeschen fand sich nichts mehr davon in der Mappe.; Neben den im Quellenverzeichnis (vgl.Inhaltsangabe) aufgeführten, mit Rankes Bibliothek nach Syracuse gegangenen Titeln - [4] Relatione di m. Andrea Badoer et di m. Augustin Barbarigo di Spagna, 1568 (Muir MS 175, 4pp.); [9] Relatione del cl. F.Bongianni Gianfigliazzi della Corte di Spagna, 1587(88) (Muir MS 337, 32pp.); [11] Relazione di Spagna di Paolo Tiepolo, 1562 (Muir MS.174, 39pp.) - sind bei Muir weitere Ranke-MS genannt, die sachlich ebenfalls hierher gehören und ebenso nach Syracuse gegangen sind: Relatione (..) di Spagna (Michele Soriano, 1559; Muir MS 173, 42pp.; vgl. MS 177); Relazione (..) Sigismondo Cavalli (..) di Spagna (1570; Muir MS 176, 19pp.); Relazione (..) Lorenzo Priuli (..) di Spagna (1576; Muir MS 178, 16pp.); Relatione di Napoli e Spagna di Gerolamo Lippomano 1576 (Muir MS 249 A, 77pp.); vgl.Dabei zu Relatione Vendramin (1595; Muir 179, 52pp.). Man sieht: Allein hier machen die nach Syracuse gelangten handschriftlichen Materialien knapp 300pp. aus - in Berlin blieben knapp 400pp. Insgesamt hatte Ranke also 1827-31 für die hier erfasste (Teil-)Geschichte Spaniens im 16.Jahrhundert bald 700pp. an Quellen-Excerpten und Quellen-MS gesammelt.
      Edward Muir: The Leopold von Ranke Manuscript Collection of Syracuse University. The complete Catalogue, Syracuse University Press, Syracuse/NY 1983.
    - Fürsten und Völker XI [Zur Fortsetzung bzw. Neuauflagen (1837f.) angelegte Quellen-Sammlungen über Spanien im 17. und 18.Jahrhundert] 1867Venedig (Berlin), 3 Mappen mit zusammen 28 Bl. (vgl.Darin) Folio-Mappen Quellen-Exzerpte und Leit-Kommentare; Von dem hier erstmals - mit Bezug auf Muir - rekonstruierten Quellen-Bestand blieben in Berlin nur Fragmente: 4 als Umschlag gefaltete Folio-Bl. mit Leit-Exzerpten Rankes; dazu 1 leere, zudem falsch verortete Foliomappe aus blauem Karton mit der Aufschrift Venezianische Relationen über Spanien im 17.Jahrhundert. 9/3 67; die hierzu gehörende, 570Seiten umfassende Sammlung an Quellen zumeist aus dem Archivio Generale in Venezia ist in Syracuse; vgl. Darin I. Die entsprechende blaue Mappe für Venezianische Relationen über Spanien 18.Jahrhundert ist verloren: auch hier ist die einst zu ihr gehörende, über 330seitige Sammlung an Quellen zumeist aus dem Archivio Generale heute in Syracuse, vgl. Darin II. Von Rankes in der Marciana zu Venedig gefertigten spanischen Excerpten blieben in Berlin 20Bl. über Spanien 1609-98, vgl. Darin III. Zusammen hat Ranke bald 1500Seiten an Quellen-Exzerpten und Quellen allein zur Geschichte Spaniens im 16., 17. und 18.Jahrhundert versammelt: Materialien, die er während seiner Studien- und Forschungs-Reise von 1827-31 zusammengetragen hatte.; Indessen habe ich auch Erlaubnis erhalten, die übrigen Relationen venez[ianischer] Gesandter, welche im Archiv zu Venedig aufbewahrt werden, zu benutzen, und mein Herz steht jetzt nach diesem Schatz in Venedig. Daß nun hierbei für Fürsten und Völker sehr viel herausgekommen, ist an sich zu erwarten. Ranke an Perthes, Rom 29.Sept.1829, in: Ranke: Briefwerk, S.195/6.
    - Fürsten und Völker XII [Zur Fortsetzung bzw. Neuauflagen (1837f.) gesammelte Materialien vorwiegend über die spanischen Herrscher im 16.-18.Jahrhundert] 1867Wien Venedig Mantua Siena Rom Florenz Mailand Paris London Berlin, 6 Mappen mit zusammen 129 Bl. Folio-Mappen Quellen-Exzerpte, -Abschriften und Notizen; vgl. im Einzelnen: Darin; Keine der hier - mit Bezug auf Muir - erstmals rekonstruierten Original-Mappen enthält eine Inhaltsliste: Sie sammeln Materialien zumeist über die spanischen Könige bzw. Minister bzw. Finanzen. Entsprechend ordnete Ranke nurmehr nach Herrscher-Folge - so haben wir rekonstruiert. Daß Ranke mit spanischer Geschichte bis auf Philipp II beginnt, zeigt, daß er seine gleichentags angelegte Mappe Karl V. 9/3 67 nicht bei Spanien führte, sondern bei deutscher Geschichte im Zeitalter der Reformation; daß er mit Karl II und Späteres endet, zeigt, daß er die umfangreichen Materialien zum Spanischen Erbfolgekrieg dort führte, wo er sie verwandte: bei den Französischen Geschichten. Gesamt-Liste und Diskussion aller seiner Relazioni di Spagna gibt Ranke in seinen um 1875 erstellten Indice delle Relazioni di Spagna 1500-1700.
      Ranke: Fürsten und Völker von Südeuropa im sechszehnten und siebzehnten Jahrhundert. Vornehmlich aus ungedruckten Gesandschaftsberichten, Berlin 1837 (2.Aufl.; 3.Aufl.1857); Ranke: Die Osmanen und die Spanische Monarchie, SW 35/36(1877). Ranke: Zur Geschichte des Don Carlos, in: Wiener Jahrbücher für Literatur, 46(1829) S.227f.; Ranke: Don Carlos, Prinz von Asturien, Sohn König Philipps II. von Spanien, SW 40/41(1877) S.447f.